臺灣高等法院刑事判決　　　　　　　　93年度上訴字第2096號
上　訴　人
即　自訴人　丙○○
自訴代理人　陳憲鑑律師
上　訴　人
即　被　告　甲○○
選任辯護人　李尚澤律師
　　　　　　黃文昌律師
　　　　　　陳譓伊律師
上列上訴人因被告誣告案件，不服臺灣臺北地方法院92年度自字
第583號，中華民國93年6月23日第一審判決 (移併案號：台灣台
北地方法院檢察署94年度偵字第711號)，提起上訴，本院判決如
下：
    主  文
上訴駁回。
    事  實
一、甲○○原為普易迪國際股份有限公司（下稱普易迪公司）所
    發行「台灣GOLF報訊」之業務經理，於民國86年9月離開普
    易迪公司，另發行「高爾夫時報」，而普易迪公司嗣因經營
    不善，由乙○○接手經營，亦另發行「高爾夫天地」，並擔
    任發行人，由乙○○之舅舅丙○○擔任總編輯，且於88年12
    月號「高爾夫天地」上登載原係普易迪公司「台灣GOLF報訊
    」在86年6月間所刊登「台灣虎爺汪德昌虎虎生風」之文章
    （下稱「汪文」）。詎甲○○明知「汪文」僅係其任職普易
    迪公司期間，以車載送同公司主編丁○○至台北市○○街士
    林高爾夫練習場以錄音方式對汪德昌進行採訪，事後則均由
    丁○○依據錄音帶內容及所搜集到之汪德昌個人資料撰寫成
    「汪文」，刊登在「台灣GOLF報訊」，其並未實際撰寫「汪
    文」，見「高爾夫天地」刊出該文章後，竟意圖使丙○○及
    乙○○受刑事處分，先以手寫方式抄寫「汪文」於普易迪公
    司稿紙上，以該稿紙表示「汪文」為其親自撰寫之手稿，而
    偽造證據，進而於89年5月4日具狀向台灣台北地方法院檢察
    署對丙○○及乙○○提出違反著作權法之告訴，虛捏「告訴
    人（即甲○○）並依據親自採訪之資料自行撰寫專文報導汪
    德昌先生之文章『台灣虎爺虎虎生風』乙篇，且刊載於86年
    6月刊台灣GOLF報訊第十一版（詳告證一）」等事實，並提
    出該手稿（即告證一）作為證據，證明其為「汪文」之著作
    權人，丙○○及乙○○遂因涉嫌重製甲○○著作侵害甲○○
    著作權經台灣台北地方法院檢察署檢察官聲請簡易判決處刑
    ，經台灣台北地方法院於90年5月29日以89年度簡字第617號
    簡易判決各判處丙○○、乙○○有期徒刑六月，經丙○○、
    乙○○提起上訴，該院合議庭始以「汪文」係丁○○所撰寫
    ，甲○○並非著作財產權人，屬未經合法告訴權人提出告訴
    ，於92年3月19日以90年度簡上字第226號判決適用通常程序
    審判，自為第一審判決，將原判決撤銷，改判公訴不受理，
    上訴後並經本院於92年6月18日以92年度上訴字第1311號判
    決駁回上訴確定。
二、案經被害人丙○○向原審法院提起自訴及被害人李卸仁告訴
    由台灣台北地方法院檢察署檢察官移送併辦。
    理  由
一、訊據上訴人即被告甲○○固不否認曾具狀向台灣台北地方法
    院檢察署提出告訴，指訴丙○○及乙○○擅自以重製方法侵
    害其著作權違反著作權法，並提出該手稿作為證據，表示「
    汪文」為其撰寫等情，惟矢口否認誣告犯行，辯稱：普易迪
    公司並無編輯部門，完全藉助伊本身對高爾球領域之專業知
    識經驗，始足規劃台灣ＧＯＬＦ報訊，伊並以總編輯之角色
    審閱有關高爾夫專業文章之稿件資料，並非單純業務人員，
    於任職期間與丁○○有至戶外採訪汪德昌並錄音、參與或協
    力完成本件採訪，該篇「台灣虎爺虎虎生風」文章屬伊與丁○○之共同創作，主觀上認為係「汪文」著作權人，並無誣
    告之意思等語。
二、經查：
  (一)上揭事實，業據自訴人丙○○、告訴人乙○○指訴綦詳，而
    被告於89年5月4日具狀向台灣台北地方法院檢察署對丙○○
    及乙○○提出違反著作權法之告訴，告訴內容表示：「告訴
    人（即甲○○）並依據親自採訪之資料自行撰寫專文報導汪
    德昌先生之文章『台灣虎爺虎虎生風』乙篇，且刊載於86年
    6月刊台灣GOLF報訊第十一版（詳告證一）」等事實，且提
    出該手稿作為證據，證明其為「汪文」之著作人，丙○○及
    乙○○因涉嫌重製被告著作，侵害被告著作權，經台灣台北
    地方法院檢察署檢察官聲請簡易判決處刑，經原審法院於90
    年5月29日以89年度簡字第617號簡易判決各判處丙○○、乙○○有期徒刑六月，經丙○○、乙○○提起上訴，該院合議
    庭始以「汪文」係丁○○所撰寫，被告並非著作財產權人，
    屬未經合法告訴權人提出告訴，於92年3月19日以90年度簡
    上字第226號判決適用通常程序審判，自為第一審判決，將
    原判決撤銷，改判公訴不受理，上訴後並經本院於92年6月
    18日以92年度上訴字第1311號判決駁回上訴確定等節，除為
    被告所不否認外，並經本院調閱上開卷宗查明屬實，且有上
    該各審判決書存卷可稽。
  (二)「汪文」於86年6月「台灣GOLF報訊」刊載時，僅註明「本
    報記者報導」等字，並未標明由何人撰寫，有該報訊附卷可
    稽。而被告於86年2月間進入普易迪公司係擔任業務經理乙
    職，當時該刊物之編輯為丁○○，有勞工保險卡，及記載「
    查本報訊前任編輯丁○○小姐與業務經理甲○○先生無故未
    向本公司提出辭職…」之台灣GOLF報訊公告附於上該違反著
    作權法案卷可佐。證人丁○○於上該違反著作權法案中供證
    被告之業務經理是指報訊的廣告業務 (見上訴字第1311號卷
    第35頁)，證人即普易迪公司業務員張佩佩於該案中亦證稱
    ：「台灣GOLF報訊」是丁○○編輯，編輯採訪均由丁○○處
    理，不清楚被告除擔任業務廣告外，還有無處理其他業務（
    見簡上字第226號卷(一)第214頁至第215頁）。可見被告之業
    務為廣告，則被告不負責編輯工作，實無庸為採訪以撰寫文
    章發表於報訊，該篇「台灣虎爺虎虎生風」之採訪與撰稿，
    衡情應由採訪編輯丁○○負責。
  (三)證人丁○○於上該違反著作權法案件審理時雖證稱：「（系
    爭文章是你寫的或是甲○○寫的？）我不確定是我寫的，但
    我也沒有說是甲○○寫的。」（見上訴案第1311號卷第37頁
    ）。惟衡諸事理，一般人應能辨識文章是否為自己所撰寫，
    是證人丁○○上開證詞，已有逃避不願正面回答之情形；而
    證人丁○○於普易迪公司工作期間，即與被告共事，八十六
    年九月因被告自行創業，復與其同時離開普易迪公司，至被
    告經營之「高爾夫時報」工作，與被告共事多年，並未在丙○○及乙○○經營之「高爾夫天地」任職乙節，為被告及證
    人丁○○所是認，則證人丁○○既與自訴人及乙○○並無任
    何交情，反與被告有多年同事情誼，若「汪文」確為被告所
    撰寫，自無需在上開案件作證時迴護自訴人及乙○○，而不
    願正面回答「汪文」為何人撰寫，堪信證人丁○○係顧忌與
    被告之同事情誼，又不願為不實之證述，只得用「不確定」
    來回答。然證人丁○○仍結證稱：汪德昌是她及被告一起去
    採訪的，因為她沒有交通工具，而被告有時會和被採訪人聊
    天，但被告沒有在聊天時做筆記或錄音的情形，採訪汪德昌
    時有錄音，但採訪完並未交錄音帶給被告，被告也未索取，
    「汪文」是依據錄音帶內容，再參照所搜集到汪德昌個人資
    訊所作，平常情形錄音帶是她在整理，出刊內容不用被告過
    目等語（見簡上字第226號卷(一)第76頁、第93頁、上訴字第
    131 1號卷第34頁至第37頁）。則證人丁○○固不願正面回
    答「汪文」究係何人所撰寫，惟從「汪文」撰寫之過程，被
    告雖與證人丁○○一起去採訪汪德昌，然此僅係因丁○○無
    交通工具，加以支援而已，其縱或會與受採訪者聊天，但單
    純聊天，究與進行發問引導受訪人表達，參與採訪之情形不
    同，且其既無做筆記或錄音之情形，可知該次對於汪德昌錄
    音及做筆記之採訪工作都是由丁○○親自執行，而事後被告
    亦從未取得採訪之錄音帶及丁○○之筆記，如何能撰寫「汪
    文」？故該「汪文」應係證人丁○○採訪汪德昌後，依據錄
    音帶內容及所搜集到之汪德昌個人資料撰寫而成。
  (四)被告所舉證人即工商時報編輯曾上才於本院準備程序中雖到
    庭證述在高爾夫球領域被告相較於丁○○之知識較為瞭解，
    但其仍供證丁○○是主編，被告是經理，不知系爭「汪文」
    為誰作。證人即「汪文」之受訪者汪德昌於上該違反著作權
    法案件雖曾證稱：當時是被告及丁○○至台北市○○街士林
    高爾夫練習場以錄音方式進行採訪，被告發問較多，丁○○
    錄音、拍照、偶而發問，伊認為主要是受被告採訪；伊知文
    章是被告所寫，因出刊前被告有傳真一份給伊看，傳真時打
    電話告訴伊說文章是被告寫的等語（見簡上字第226號卷
    (一)第89頁至第91頁）。然此與丁○○上開所述被告祗是聊天
    之情形有別，且本件採訪苟係被告發問參與採訪之工作，衡
    情實無須再強調文章為其所寫，是其證述是否屬實，已有可
    疑，況證人汪德昌既係聽聞被告電話傳述，方認「汪文」係
    其所寫，此傳聞證據尚不能為有利被告之證明。再綜觀「汪
    文」全文敘述，並非單純依據採訪錄音帶內容以一問一答方
    式紀錄而成，已加諸作者個人意見情感表達，屬錄音著作所
    衍生之語文著作，依著作權法規定乃屬另一獨立之著作，姑
    不論被告提供交通工具僅採訪時曾經在場，退一步言，即使
    其亦有參與錄音，仍不能認「汪文」即屬被告與證人丁○○
    之共同著作。況被告亦從未在上開對丙○○及乙○○提起告
    訴之案件中表示「汪文」係其與證人丁○○之共同著作，均
    稱是其個人所撰寫。而「汪文」確係證人丁○○所撰寫，非
    被告所撰寫，被告竟刻意隱瞞，以撰寫者自居，則其主觀上
    亦無可能誤認「汪文」為其撰寫之情形存在。
  (五)證人丁○○於上該違反著作權法案件審理時復證稱：她在普
    易迪公司擔任主編，須過目所有出刊之文章，被告沒有親手
    拿過被告寫的文章給她，是否有透過老闆拿給她不清楚，但
    外聘或自己的記者撰稿完成將手稿拿給她後，不會要回手稿
    ，由她保管，過一段時間再丟掉，印象中沒有記者來要回手
    稿之情形，她自己的手稿則是保留一段時間，數量太多銷燬
    ，很少未更改手稿就出刊的情形，她更改就會在手稿上直接
    更改，被告所提「汪文」手稿並沒有她更改的部分等語（見
    簡上字第226號卷(一)第74頁、第77頁至第81頁）。證人汪德
    昌於上開案件亦證稱：傳真給他的是打字稿，不是被告所提
    之手稿（見簡上字第226號卷(一)第91頁）。被告於上開案件
    中亦自承除本件手稿外，並未保留其他手稿等語（見簡上字
    第226號卷(一)第88頁）。則被告提出之手稿，並無任何人可
    資證實曾於「汪文」刊登之時看過，況一般撰稿者將所寫稿
    件交與主編後，並不會特意取回，惟被告不僅留有該手稿，
    且自稱曾有寫一些文章，卻僅留有本件手稿而無法提出其他
    手稿，與常情已有違背。又證人俞世偉於上該違反著作權法
    案件審理時明確結稱：伊於86年9月到88年12月31日受僱於
    被告，89年1到3月出國，回國後4月份又回公司幫忙被告，
    其每天與被告在一起，被告不會寫文章；被告提出之「汪文
    」手稿是被告在他出國前幾個月，拿普易迪公司的稿子在他
    面前抄寫的，並參考86年6月刊「台灣GOLF報訊」，但不能
    確認被告抄手稿的時間，只知被告在抄手稿之前，「高爾夫
    天地」就已刊登該文章，因為被告要告丙○○與乙○○所以
    才抄手稿等語（見簡上字第226號卷(一)第62頁至第71頁）。
    被告雖以證人俞世偉要求調薪未果而報復，並以其既在89年
    1月出國，而「高爾夫天地」係在88年12月刊出該文章，被
    告豈有可能在證人俞世偉出國前幾個月即抄寫「汪文」，而
    質疑其證言之真實性。然證人俞世偉挾怨誣陷並無確切之證
    據，而證人俞世偉出庭作證之時間距離事發當時已相隔一年
    多，就時間之記憶不免有所誤差，況其嗣亦證稱已不能確認
    被告抄手稿之時間，其既已明確指出被告是在「高爾夫天地
    」刊出該文章後才重新抄寫「汪文」，所述主要事實無何瑕
    疵，且經比對被告所提出之手稿與刊登在「台灣GOLF報訊」
    之「汪文」，不僅手稿上已特別註明大、小標題，並係先下
    標題才寫文章，且兩者標題及內容完全一致，全未經他人修
    改，與一般報紙刊物之文章作者只撰寫內容，標題由編輯處
    理之情形大相逕庭，參諸丁○○亦供證任職期間被告未寫過
    文章 (見簡上字第226號卷(一)第73頁)，與證人俞世偉供證被
    告不會寫文章之情形契合，則證人俞世偉之證述，應符實情
    而可憑信。從而，堪認被告係為對丙○○及乙○○提出告訴
    ，方在「高爾夫天地」刊出該文章後，以手寫方式重新抄寫
    「汪文」於普易迪公司稿紙上，而偽造證據，以該手稿表示
    「汪文」為其親自撰寫。
  (六)綜上所述，被告既明知「汪文」係由證人丁○○所撰寫，刊
    登在「台灣GOLF報訊」，其並未實際撰寫「汪文」，竟見「
    高爾夫天地」刊出該文章後，意圖使丙○○及乙○○受刑事
    處分，以手寫方式重新抄寫「汪文」於普易迪公司稿紙上，
    以該稿紙表示「汪文」為其親自撰寫之手稿，偽造證據提出
    告訴，亦無誤認之可言，自有誣告之故意。是本件事證已臻
    明確，被告犯行堪予認定，應依法論科。至被告另具狀請求
    傳訊證人黃文正 (證明ＧＯＬＦ報訊有關球星專訪由何人負
    責等)、呂文德 (證明其接受採訪之過程)及再傳訊證人汪德
    昌、丁○○二人，惟查丁○○現在國外就學，其與證人王德
    昌前均經傳訊到庭就待證事實已供述綦詳，另黃文正、呂文
    德待證事實與本案事實尚無直接關聯，且本件事證已明，故
    本院認無庸再傳訊，附此敘明。
三、核被告所為，係犯刑法第169條第1項之誣告罪 (被告所犯偽
    造證據及行使偽造證據之低度行為，均為向該管公務員誣告
    之高度行為所吸收，不另論罪)。又被告以一告訴狀誣告自
    訴人丙○○、乙○○二人，仍僅成立一誣告罪（最高法院27
    年滬上字第38號、18年上字第33號判例參照）。原審審酌被
    告虛構事實誣告他人犯罪，除使國家偵查權不當發動外，亦
    致被害人疲於應訴，浪費時間、精力及費用，被告僅因同業
    競爭，即欲以此方式使被害人無法繼續經營，惡性非輕，及
    其犯罪之動機、目的、手段、所生損害及犯罪後態度等一切
    情狀，依刑法第169條第1項，量處被告有期徒刑四月，以示
    懲儆，並說明被告提出之「汪文」手稿原本一份（附於上該
    違反著作權案卷內），為被告所有供犯罪所用之物，依法宣
    告沒收。認事用法及量刑均無不合，自訴人上訴指摘原判決
    量刑過輕、被告上訴否認犯罪，均非有理由，應予駁回。
據上論斷，應依刑事訴訟法第368條，判決如主文。
本案經檢察官吳國南到庭執行職務。
中　　華　　民　　國　　94　　年　　5 　　月　　11　　日
　　　　　　　　　刑事第十八庭  審判長法　官  陳春秋
　　　　　　　　　　　　　　　　　    法　官  王麗莉
　　　　　　　 　 　　　　　　　　　　法　官  楊貴雄
以上正本證明與原本無異。
如不服本判決，應於收受送達後十日內向本院提出上訴書狀，其
未敘述上訴之理由者並得於提起上訴後十日內向本院補提理由書
（均須按他造當事人之人數附繕本）。
                                      書記官  林淑貞
中　　華　　民　　國　　94　　年　　5 　　月　　11　　日
附錄：本案論罪科刑法條全文
刑法第169條第1項
意圖他人受刑事或懲戒處分，向該管公務員誣告者，處七年以下有期徒刑。
